臺灣基隆地方法院民事判決
109年度重訴字第66號
原      告  財政部國有財產署北區分署

法定代理人  郭曉蓉  


訴訟代理人  陳貞樺  
            黃慧婷律師
複代理人    楊智全律師
            黃光達  

            洪筠展  
被      告  楊麗英  
訴訟代理人  廖偉真律師
複代理人    陳希勤  
上列當事人間返還土地等事件，本院於民國111年3月2日言詞辯
論終結，判決如下：
    主  文
一、被告應將坐落基隆市○○區○○段○○段○地號土地上如附圖編號A
    1、A2、B、C1、C6、D1、D2、E1、E2所示建物拆除（A1部分
    包括一至四樓）、水泥地（水泥鋪面）刨除、磨石子地及磨
    石子人行道（磨石子鋪面）刨除、鐵柱拆除，將上開占用土
    地騰空遷讓返還原告。
二、被告應給付原告新臺幣陸拾捌萬參仟捌佰陸拾捌元，及自民
    國一百零九年十月十六日起至清償日止，按年息百分之五計
    算之利息，暨自民國一百一十年十一月一日起至返還前項土
    地之日止，按月給付原告新臺幣柒仟伍佰伍拾捌元。
三、訴訟費用由被告負擔。
四、本判決主文第一項於原告以新臺幣貳佰玖拾萬肆仟陸佰零伍
    元為被告供擔保後，得假執行，但被告如以新臺幣捌佰柒拾
    壹萬參仟捌佰壹拾伍元為原告預供擔保，得免為假執行。
五、本判決主文第二項，於原告以已到期金額三分之一金額為被
    告供擔保後，得假執行，但被告如以已到期金額之全額為原
    告預供擔保，得免為假執行。
    事實及理由
壹、程序部分
一、按國有財產撥給各地國家機關使用者，名義上雖仍為國有，
    實際上即為使用機關行使所有人之權利，故本院對於是類財
    產，向准由管領機關起訴，代國家主張所有權人之權利，最
    高法院51年台上字第2680號判例意旨參照。次按財政部國有
    財產署組織法第1條規定：「財政部為辦理國有財產業務，
    特設國有財產署（以下簡稱本署）。」，第5條則規定：「
    本署為應轄區業務需要，得設分署。」，財政部國有財產署
    各分署組織準則第1條規定：「財政部國有財產署為辦理國
    有財產業務，特設北區、中區、南區分署（以下簡稱各分署
    ）。」，第2條第2款及第6款規定：「各分署掌理轄區內下
    列事項：二、國有財產之管理。六、國有財產法務案件之處
    理。」。本件所涉基隆市○○區○○段0地號、同段2-2地號土地
    （下合稱系爭土地）為國有土地，財政部國有財產署為系爭
    土地之管理者，而原告則為其所設分署，參以首開說明，原
    告就系爭土地對被告提起請求拆屋還地及給付不當得利訴訟
    ，自有當事人適格。
二、按訴狀送達後，原告不得將原訴變更或追加他訴。但請求之
    基礎事實同一，不甚礙被告之防禦及訴訟之終結者，不在此
    限。民事訴訟法第255條第1項第2款、第7款定有明文。原告
    起訴時，訴之聲明為：㈠被告應將坐落系爭土地所占面積共
    計69平方公尺之建物（門牌號碼基隆市○○區○○路000號，下
    稱系爭房屋）拆除，並將土地騰空返還原告。㈡被告應給付
    原告新臺幣（下同）1,451,140元，及自起訴狀繕本送達之
    翌日起至交還土地為止，按年息百分之5計算之利息。㈢被告
    自民國109年9月1日起至交還土地予原告止，應按月給付原
    告10,778元，及自各期應為給付之日起至清償日為止，按年
    息百分之5計算之利息。㈣願供擔保請准宣告假執行。㈤訴訟
    費用由被告負擔。嗣原告依測量成果而變更訴之聲明，其最
    後訴之聲明為：㈠被告應將坐落系爭土地如本判決附圖編號A
    1、A2、B、C1、C6、D1、D2、E1、E2所示面積總計48.01平
    方公尺之建物、平台、水泥地、磨石子地、磨石子人行道、
    鐵架柱子拆（刨）除，並將土地騰空返還予原告。㈡被告應
    給付原告683,868元，及自起訴狀繕本送達之翌日起至交還
    土地時為止，按年息百分之5計算之利息。㈢被告自110年11
    月1日起至交還土地予原告止，應按月給付原告7,558元。㈣
    願供擔保請准宣告假執行。㈤訴訟費用由被告負擔。經核原
    告上開訴之變更，其請求之基礎事實同一，且不甚礙被告之
    防禦及訴訟終結，參以首開規定，應予准許。
貳、實體部分
一、原告起訴主張：
  ㈠系爭土地為國有土地，財政部國有財產署為管理者，被告所
    有之系爭房屋及平台、水泥地、磨石子地、磨石子人行道、
    鐵架柱子等（與系爭房屋合稱系爭地上物）無權占有系爭土
    地，爰依民法第767條第1項之規定，請求被告將系爭地上物
    拆除，將占有土地返還予原告。原告並依民法第179條規定
    ，請求被告應給付如聲明所示相當於租金之不當得利。
　㈡對被告抗辯之陳述：
　  被告稱已於110年3月31日前自行拆（刨）除附圖編號C1、C4
    、C5、C6、E1、E2、C2、C3、D1、D2部分，惟經原告於111
    年1月4日履勘當日，確認除編號C2、C3外，其餘皆未拆（刨
    ）除。且被告稱拆除附圖編號A1、A2、B部分將造成被告所
    有之系爭房屋倒塌等語，然附圖編號A1、A2、B部分並非系
    爭房屋之主要結構，A1、A2部分為後來加蓋，故拆除該部分
    應無結構毀損致使系爭房屋倒塌之虞。且被告無權占有系爭
    土地，原告為管理人而訴請拆除系爭地上物，為正當權利行
    使，並無權利濫用之問題。
　㈢聲明：
　⒈被告應將坐落系爭土地如附圖編號A1、A2、B、C1、C6、D1、
    D2、E1、E2所示（面積總計48.01平方公尺之建物、平台、
    水泥地、磨石子地、磨石子人行道、鐵架柱子）拆（刨）除
    ，並將土地騰空返還予原告。
　⒉被告應給付原告683,868元，及自起訴狀繕本送達之翌日起至
    交還土地時為止，按年息百分之5計算之利息。
　⒊被告自110年11月1日起至交還土地予原告止，應按月給付原
    告7,558元。
　⒋願供擔保請准宣告假執行。
　⒌訴訟費用由被告負擔。
二、被告抗辯略以：
　㈠被告於110年3月31日以前已自行拆除附圖編號C1、C4、C5、C
    6、E1、E2部分，面積合計35.95平方公尺，被告並已將上開
    部分之土地騰空返還原告。另被告亦於同日自行刨除附圖編
    號C2、C3、D1、D2部分所示之地上物。　
　㈡被告占用系爭土地之面積應為54.61平方公尺：
　　被告於96年6月購買系爭房屋時即是現況，附圖編號C2、C3
    、D1、D2部分面積總計10.08平方公尺之土地，係供公眾通
    行之人行道使用，而非屬任何特定人占有使用，雖上開人行
    道設有遮雨棚，惟該遮雨棚於96年以前即已存在，並非被告
    所興建，且被告於96年買受系爭房屋時，並未一併受讓該遮
    雨棚之事實上處分權，被告並未占用該人行道。上開部分均
    不應計入被告占用系爭土地之面積，被告占用系爭土地應為
    54.61平方公尺（計算式：64.69平方公尺－10.08平方公尺＝5
    4.61平方公尺）。
　㈢被告占用系爭土地54.61平方公尺，其中附圖編號C1、C4、C5
    、C6、E2所示，面積合計35.95平方公尺，被告已於110年3
    月31日前騰空返還原告，縱認原告得請求占用補償金，亦應
    計算至110年3月31日止，故原告得請求被告給付相當於租金
    之補償金應為535,657元（計算式詳如110年11月23日答辯狀
    附表1所示），另原告於110年9月27日現場測量時，曾口頭
    同意捨棄請求遲延利息，是原告就超過535,657元之部分及
    計算利息為無理由。
　㈣自110年4月1日起，被告占用系爭土地之面積僅附圖編號A1、
    A2、B部分，面積合計18.66平方公尺，按月計算之補償金應
    為2,942元（計算式詳如110年11月23日答辯狀附表2所示）
    。
　㈤附圖編號A1、A2、B部分，為被告所有系爭房屋之重要結構，
    若拆除恐造成系爭房屋倒塌，造成被告財產產生重大損害，
    反之，原告所獲得之利益僅18.66平方公尺，參酌最高法院7
    1年度台上字第737號判例，應認原告請求拆除此部分與民法
    第148條之權利濫用禁止規定有違。
　㈥聲明：
　⒈原告之訴及假執行之聲請均駁回。
　⒉如受不利之判決，願供擔保請准宣告免為假執行。
　⒊訴訟費用由原告負擔。
三、本院之判斷：
  ㈠原告主張系爭土地為國有土地，財政部國有財產署為管理者
    ，系爭房屋為被告所有，系爭房屋及屋前（南側）平台、水
    泥地、磨石子地、磨石子人行道、鐵架柱子等地上物占用系
    爭土地，其位置及面積如附圖編號A1、A2、B、C1、C6、D1
    、D2、E1、E2所示等情，有原告提出土地登記第二類謄本影
    本、地籍圖謄本影本、照片（本院卷23至27頁），及本院依
    職權調取之建物登記公務用謄本（本院卷第73至75頁）在卷
    可稽，且經本院勘驗及囑託基隆市地政事務測量屬實，有本
    院110年9月30日勘驗測量筆錄、照片及基隆市地政事務所11
    0年11月1日基地所測字第1100011927號號函附收件日期文號
    110年9月27日110基隆土丈字第344號、複丈日期110年9月30
    日之土地複丈成果圖（本院卷第169至173、177至231、243
    至245頁，該複丈成果圖下稱110年9月30日複丈成果圖，110
    年9月30日複丈成果圖經基隆市地政事務所以111年1月20日
    基地所測字第110200282號函於說明欄記載予以作廢），及
    本院111年1月4日勘驗測量筆錄、照片及基隆市地政事務所1
    11年1月20日基地所測字第1110200282號函附收件日期文號1
    11年1月3日111基隆土丈字第008號、複丈日期111年1月4日
    之土地複丈成果圖（本院卷第313至319、323至345、349、3
    51、177至231、243至245頁，該複丈成果圖即本判決附圖，
    於本判決簡稱附圖）在卷足憑；而系爭房屋屋前原搭設有遮
    雨棚（下稱系爭遮雨棚），系爭遮雨棚覆蓋範圍包括附圖編
    號C1、C2、C3、C4、C5、C6、D1、D2、E1、E2部分等情，有
    原告提出之照片可稽（本院卷第29頁），被告對此並無爭執
    ，而被告主張系爭遮雨棚於110年3月2日拆除（其支柱即附
    圖編號E1、E2鐵架則尚未拆除）等情，則為原告所無爭執。
    上情均堪採認。
  ㈡本院111年1月3日勘驗現場，依原告所欲主張占用之部分，囑
    託基隆市地政事務所，就110年9月30日複丈成果圖編號C1部
    分之「水泥地＋磨石子」，其中分屬水泥地、化糞池、斜坡
    道、磨石子地分別予以測量後，標示如附圖編號C1、C4、C5
    、C6所示，附此指明。
  ㈢被告辯稱：96年購買系爭房屋時，並未受讓系爭土地上之地
    上物之事實上處分權，亦未受讓系爭房屋前之水泥、磨石子
    地及遮雨棚之事實上處分權云云。經查：
  ⒈系爭房屋為被告所有，業如前述。經本院勘驗現場情形，系
    爭房屋與附圖編號A1、A2部分相通，附圖編號A1、2、B部分
    屬系爭房屋之一部、陽台及沿2樓陽台搭建而出之平台（附
    圖編號B部分），附圖編號A1、A2、B部分並無構造上或使用
    上之獨立性。是以，除非附圖編號A1、A2、B部分係被告於
    購買系爭房屋後另行增建，否則，殊難想像被告於購買系爭
    房屋時，未一併受讓附圖編號A1、A2、B部分之所有權。被
    告空言否認自己為附圖編號A1、A2、B部分之所有人或事實
    上處分權人，難以採信。
  ⒉被告雖亦否認對於附圖編號C1、C4、C6、C2、C3、D1、D2、E
    1、E2之水泥地面、磨石子地面、鐵柱事實上處分權（附圖
    編號C4、C6部分不在原告請求拆除之範圍），惟被告已於11
    0年9月30日本院現場勘驗時，坦承磨石子地面及水泥地面係
    被告所鋪設（本院卷第171頁），且觀之原告提出之108年11
    月29日照片（本院卷第29頁），系爭房屋屋前之系爭遮雨棚
    下方擺設料理器具、瓦斯桶等物品而作為營業使用，再參以
    被告主張已於110年3月2日拆除系爭遮雨棚，於110年3月中
    刨磨石子中間之磁磚（本院卷第171頁），被告既有權拆除
    該等地上物，顯見該等地上物（包括附圖編號E1、E2之鐵架
    即系爭遮雨棚之支架）確為被告所有或有事實上處分權。綜
    上，堪認被告確有附圖編號C1、C4、C6、C2、C3、D1、D2、
    E1、E2之水泥地面、磨石子地面、鐵柱之所有權或事實上處
    分權。
  ⒊綜上，被告確係附圖編號A1（包括1至4樓）、A2、B、C1、C4
    、C6、C2、C3、D1、D2、E1、E2之建物、水泥地面、磨石子
    地面、鐵柱之所有權或事實上處分權人，堪予認定。
　㈣按所有人對於無權占有或侵奪其所有物者，得請求返還之。
    民法第767條第1項前段定有明文。又「以無權占有為原因，
    請求返還土地者，占有人對土地所有權存在之事實無爭執，
    而僅以非無權占有為抗辯者，土地所有權人對其土地被無權
    占有之事實無舉證責任，占有人自應就其取得占有係有正當
    權源之事實證明之」，此有最高法院85年度台上字第1120號
    判決意旨參照。本件被告所有（或有事實上處分權）之系爭
    房屋、水泥地面、磨石子地面、鐵柱、系爭遮雨棚，於110
    年3月2日以前占用如附圖編號A1、A2、B、C1、C4、C5、C6
    、C2、C3、D1、D2、E1、E2所示，於110年3月3日以後仍繼
    續占用原告請求拆除之附圖編號A1、A2、B、C1、C6、D1、D
    2、E1、E2部分之系爭土地，業如前述。而被告並未具體指
    明並舉證證明占有系爭土地有何正當權源，從而，原告主張
    被告無權占用系爭土地，應可採認。
　㈤被告雖辯稱：附圖編號A1、A2、B部分為系爭房屋之重要結構
    ，拆除恐造成房屋倒塌，造成被告財產重大損害，反之，原
    告所獲得之利益僅18.66平方公尺，原告請求拆除屬權利濫
    用云云。按民法第148條係規定行使權利，不得以損害他人
    為主要目的，若當事人行使權利，雖足使他人喪失利益，而
    茍非以損害他人為主要目的，即不在該條所定範圍之內（最
    高法院45年度台上字第105號判例意旨參照）。又查權利之
    行使，是否以損害他人為主要目的，應就權利人因權利行使
    所能取得之利益，與他人及國家社會因其權利行使所受之損
    失，比較衡量以定之。倘其權利之行使，自己所得利益極少
    而他人及國家社會所受之損失甚大者，非不得視為以損害他
    人為主要目的，此乃權利社會化之基本內涵所必然之解釋（
    最高法院71年度台上字第737號判例意旨參照）。本件系爭
    土地為國有土地，原告為管理機關，而被告無權占有系爭土
    地如附圖編號A1、A2、B部分，業經認定如前，原告所能取
    得之利益乃收回被占用之土地，與被告所受損失並無顯不相
    當之情形，且被告未能舉證證明其占有系爭土地有何正當權
    源，業如前述，則原告訴請被告拆除建物及地上物返還土地
    ，乃所有權之正當行使，難謂係以損害他人為主要目的。被
    告辯稱原告權利濫用云云，難以採認。至於如何拆除附圖編
    號A1、A2、B部分而不影響系爭房屋之建物結構安全，則屬
    執行方法之問題，附此指明。
　㈥綜上，原告依民法第767條第1項之規定，請求被告將占用系
    爭土地如附圖編號A1、A2、B、C1、C6、D1、D2、E1、E2所
    示建物拆除、水泥地（水泥鋪面）刨除、磨石子地及磨石子
    人行道（磨石子鋪面）刨除、鐵柱拆除，並將占用之土地騰
    空返還原告，為有理由。
  ㈦按無法律上原因而受利益，致他人受損害者，應返還其利益
    。雖有法律上原因，而其後已不存在者，亦同，此為民法第
    179條所明定。故得請求之不當得利範圍，應以他方所受之
    利益為度，非以請求人所受損害若干為準，而無權占有他人
    土地，可能獲得相當於租金之利益，為社會通常之觀念。最
    高法院著有61年度台上字1695號判例要旨可資參照。原告 
    主張被告至110年3月2日以前無權占有系爭土地如附圖編號A
    1、A2、B、C1、C4、C5、C6、C2、C3、D1、D2、E1、E2部分
    土地（即附圖編號A1、A2、B，及系爭遮雨棚覆蓋範圍即附
    圖編號C1、C4、C5、C6、C2、C3、D1、D2、E1、E2部分），
    110年3月2日拆除系爭棚架後，自110年3月3日起無權占用附
　　圖編號A1、A2、B、C1、C6、D1、D2、E1、E2部分土地（附
    圖編號C1、C6、D1、D2部分係以水泥鋪面、磨石子鋪面無權
    占有系爭土地），既屬可採，原告主張被告無權占用該部分
    之土地而受有相當於租金之不當得利，即屬有理。被告雖提
    出時效抗辯，按利息、紅利、租金、贍養費、退職金及其他
    1年或不及1年之定期給付債權，其各期給付請求權，因5年
    間不行使而消滅，民法第126條定有明文。本件原告係於109
    年9月30提起本件訴訟，有民事起訴狀上蓋用本院收文戳章
    可憑，是原告請求自104年10月1日起之不當得利，並未罹於
    消滅時效。被告所為時效抗辯並無可採。次按「城市地方房
    屋之租金，以不超過土地及其建築物申報總價年息百分之十
    為限。」、「土地法第九十七條所謂土地及建築物之總價額
    ，土地價額依法定地價，建築物價額依該管直轄市或縣（市
    ）地政機關估定之價額。」、「土地所有權人依本法所申報
    之地價，為法定地價。」，土地法第97條第1項及同法施行
    法第25條、同法148條定有明文。又按計算相當於租金之不
    當利益數額，除以基地申報地價、課稅現值為基礎外，尚須
    斟酌基地之位置，工商業繁榮之程度，承租人利用基地之經
    濟價值及所受利益等項，最高法院著有68年度台上字第3071
    號判例要旨可資參照。本院審酌系爭土地位於基隆市信一路
    旁，交通便利，生活機能完善等情，認原告主張以系爭土地
    申報地價年息百分之5計算相當於租金之不當得利數額，並
    無不當。系爭土地之申報地價、被告占用系爭土地之面積均
    如附表所示，據此計算，原告請求被告給付自104年10月1日
    至110年10月31日之不當得利金額683,868元（附表一、二合
    計684,035元，原告請求金額為683,868元），及請求被告自
    110年11月1日起至返還系爭土地之日止，按月給付不當得利
    金額7,558元（即附表二編號⒈、⒉之月使用補償金欄，計算
    式：7,457元＋101元＝7,558元），為有理由，應予准許（計
    算式如附表）。
四、綜上所述，原告依民法第767條第1項、第179條規定，請求
    被告應將系爭土地上如附圖編號A1、A2、B、C1、C6、D1、D
    2、E1、E2所示建物拆除（A1部分包括1至4樓）、水泥地（
    水泥鋪面）刨除、磨石子地及磨石子人行道（磨石子鋪面）
    刨除、鐵柱拆除，並將占用之土地騰空返還原告，及請求被
    告給付不當得利683,868元，及自起訴狀繕本送達翌日即109
    年10月16日起至清償日止，按年息百分之5計算之利息，暨
    自110年11月1日起至交還占用土地之日止，按月給付不當得
    利7,558元，為有理由，應予准許。
五、兩造陳明願供擔保請准宣告假執行及免為假執行，經核均無
    不合，爰分別酌定相當之擔保金額予以准許。
六、本件事證已經明確，兩造其餘主張、舉證及攻擊或防禦方法
    及所用之證據，經本院斟酌後，認為均不足以影響本判決之
    結果，爰不逐一論列，附此敘明。
參、據上論結，本件原告之訴為有理由，依民事訴訟法第78條、
    第390條第2項、第392條第2項，判決如主文。
中　　華　　民　　國　　111 　年　　3 　　月　　30　　日
                      民事庭法  官  高偉文
以上正本係照原本作成。
對於本件判決如有不服，應於收受送達後20日內向本院提出上訴
書狀，敘述上訴之理由，上訴於臺灣高等法院，並按他造當事人
之人數附具繕本。如委任律師提起上訴者，應一併繳納上訴審裁
判費。
中　　華　　民　　國　　111 　年　　3 　　月　　30　　日
                            書記官  盧鏡合 　　　
附表一（自104年10月1日至110年3月2日〈棚架拆除為止〉）         編號 地號 期間 (民國) 申報地價 (新臺幣) 占用面積 (平方公尺) 年利率 月使用補償金(計算式：申報地價×占用面積×年息率÷12月，元以下捨去，下同) 期間 小計 (新臺幣) １ 基隆市○○區○○段○○段0地號 104年10月1日至104年12月31日 33,220元 63.56 5% 8,797元 3月 26,391元   105年1月1日至106年12月31日 33,220元 63.56 5% 8,797元 24月 211,128元   107年1月1日至108年12月31日 37,070元 63.56 5% 9,817元 24月 235,608元   109年1月1日至109年12月31日 37,840元 63.56 5% 10,021元 12月 120,252元   110年1月1日至110年3月2日 37,840元 63.56 5% 10,021元 2月2日 20,688元        合計 614,067元 ２ 基隆市○○區○○段○○段000地號 104年10月至1日104年12月31日 30,200元 1.14 5% 143元 3月 429元   105年1月1日至106年12月31日 30,200元 1.14 5% 143元 24月 3,432元   107年1月1日至108年12月31日 33,700元 1.14 5% 160元 24月 3,840元   109年1月1日至109年12月31日 34,400元 1.14 5% 163元 12月 1,956元   110年1月至110年3月2日 34,400元 1.14 5% 163元 2月2日 336元        合計 9,993元                                                                 編號１、２合計        624,060元 

附表二（棚架拆除後之110年3月3日至110年10月31日）         編號 地號 期間 (民國) 申報地價 (新臺幣) 占用面積 (㎡) 年息率 月使用補償金(計算式：申報地價×占用面積×年息率÷12) 月數 小計 (新臺幣) １ 基隆市○○區○○段○○段0地號 110年3月3日至110年10月31日 37,840元 47.30 5% 7,457元 7月29日 59,174元  ２ 基隆市○○區○○段○○段000地號 110年3月3日至110年10月31日 34,400元 0.71 5% 101元 7月29日 801元                                                                  編號１、２合計        59,975元